臺灣桃園地方法院民事判決　　　　　　　100年度訴字第376號
原　　　告　賴徐乃
訴訟代理人　鍾明達律師
被　　　告　林月霞
　　　　　　黃千容
上列當事人間請求確認抵押權不存在等事件，本院於民國100年
年5月23日言詞辯論終結，判決如下：
    主  文
被告林月霞應將如附表一所示之本金最高限額抵押權登記予以塗
銷。
被告黃千容應將如附表二所示之本金最高限額抵押權登記予以塗
銷。
原告其餘之訴駁回。
訴訟費用由被告林月霞負擔九分之四，被告黃千容負擔九分之五
。
    事實及理由
一、本件被告林月霞、黃千容經受合法通知，被告林月霞未於最
    後言詞辯論期日到場、被告黃千容未於言詞辯論期日到場，
    核無民事訴訟法第386 條各款所列情形，爰依原告聲請，由
    其一造辯論而為判決。
二、原告起訴主張：
  (一)原告曾於民國76年1 月17日將所有坐落桃園縣桃園市○○段
    86、86 -1 地號土地（權利範圍均為4 分之1 ，以下簡稱：
    系爭土地）設定登記本金最高限額新台幣（下同）40萬元抵
    押權予被告林月霞，存續期間為75年12月16日至76年12月31
    日（詳見如附一所示）；復於76年7 月28日將系爭土地設定
    登記本金最高限額50萬元抵押權予被告黃千容，存續期間為
    76年6 月30日至77年6 月30日（詳見如附二所示）。惟被告
    林月霞、黃千容2 人對原告已無債權存在，則所設定之抵押
    權所擔保之債權亦不存在，該抵押權自應歸於消滅。
  (二)縱認被告2 人對原告之債權依然存在，惟被告林月霞之債權
    自76年12月31日期滿迄今已逾15年，被告黃千容之債權自77
    年6 月30日期滿迄今亦已逾15年，渠等2 人之請求權均已逾
    15年之時效而消滅。又被告2 人於前開債權請求權消滅時效
    完成後，並未於5 年間實行其抵押權，則其等2 人分別如附
    表一、二所示之本金最高限額抵押權亦均因5 年間不實行而
    消滅，是原告自得訴請被告2 人將如附表一、二所示之本金
    最高限額抵押權予以塗銷。
  (三)並聲明：(1)確認被告林月霞就原告所有系爭土地如附表一所
    示之抵押權及其所擔保之債權不存在。被告林月霞並應將如
    表一所示之本金最高限額抵押權登記予以塗銷。(2)確認被告
    黃千容就原告所有系爭土地如附表二所示之抵押權及其所擔
    保之債權不存在。被告黃千容並應將如表二所示之本金最高
    限額抵押權登記予以塗銷。
三、被告方面：
  (一)被告林月霞未於最後言詞辯論期日到場，惟據其以前到庭陳
    述稱：同意將如附表一所示之抵押權塗銷。
  (二)被告黃千容未於言詞辯論期日到場，亦未提出準備書狀作何
    聲明或陳述。
四、原告上開主張被告2 人對其債權之請求權均已逾15年之時效
    而消滅，且被告2 人於請求權時效消滅後，亦未於5 年間行
    使如附表一、二所示之抵押權之事實，已據其提出土地登記
    第一類謄本正本2 份為證（見本院卷第9 頁至第12頁），並
    為被告林月霞所不否認，而被告黃千容經合法通知未到場爭
    執，亦未提出任何書狀做何聲明或陳述，是原告前開主張為
    可採信。
五、按請求權，因15年間不行使而消滅；以抵押權、質權或留置
    權擔保之請求權，雖經時效消滅，債權人仍得就其抵押物、
    質物或留置物取償；又以抵押權擔保之債權，其請求權已因
    時效而消滅，如抵押權人，於消滅時效完成後，5 年間不實
    行其抵押權者，其抵押權消滅。民法第125 條前段、第145
    條第1 項、第880 條分別定有明文。本件如附表一、二所示
    抵押權所擔保之債權，其請求權均已罹於15年之時效，且被
    告2 人於時效消滅後，亦均未於5 年間實行如表一、二所示
    抵押權之事實，既為被告2 人所不爭執，則原告主張如附表
    一、二所示抵押權已因除斥期間經過而消滅等語，即屬有據
    。
六、次按確認法律關係之訴，非原告有即受確認判決之法律上利
    益者，不得提起之；民事訴訟法第247 條第1 項定有明文。
    又法律關係之存在與否不明確，致原告在私法上之地位有受
    侵害之危險，而此危險得以對於被告之確認判決除去之者，
    即得依民事訴訟法第247 條之規定提起確認之訴（最高法院
    52年台上字第1922號判例意旨參照）。查，本件原告主張被
    告2 人對其債權之請求權均已逾15年之時效而消滅，且被告
    2 人於請求權時效消滅後，亦未於5 年間行使如附表一、二
    所示之抵押權之事實，已如前述，並為被告2 人所不爭執，
    則兩造間關於被告林月霞就原告所有系爭土地如附表一所示
    之抵押權及其所擔保之債權不存在，及被告黃千容就原告所
    有系爭土地如附表二所示之抵押權及其所擔保之債權不存在
    ，並無不明確之情，是原告就此部分請求即無受確認判決之
    法律上利益，其請求確認兩造間如附表一、二所示之抵押權
    及所擔保之債權不存在，即於法不合，不應准許。
七、末按所有人對於妨害其所有權者，得請求除去之。民法第76
    7 條中段定有明文。本件如附表一、二所示之本金最高限額
    抵押權既因被告2 人於除斥期間經過仍未行使而消滅。從而
    ，原告依民法第767 條中段規定，請求被告2 人應分別將如
    附表一、二所示之本金最高限額抵押權登記予以塗銷，為有
    理由，應予准許。
八、據上論結，本件原告之訴為一部有理由、一部無理由，依民
    事訴訟法第385 條第1 項前段、第79條、第85條第1 項，判
    決如主文。
中    華    民    國    100   年     6    月     8    日
                      民事第二庭  法  官  高明德
以上正本係照原本作成。
如對本判決上訴，須於判決送達後 20 日內向本院提出上訴狀。
如委任律師提起上訴者，應一併繳納上訴審裁判費。
中    華    民    國    100   年    6     月     9    日
                                  書記官  崔青菁
 附表一：
┌────────────────────────┐
│土地標示：                                      │
│桃園縣桃園市○○段86、86-1地號                  │
├────────────────────────┤
│抵押權                                          │
│收件日期：民國76年    字號：桃字第000839號      │
│登記日期：民國76年01月17日                      │
│登記原因：設定                                  │
│權利人：林月霞                                  │
│債權額比例：全部                                │
│擔保債權總金額：本金最高限額新台幣40萬元        │
│存續期間：自75年12月16日至76年12月31日          │
│清償日期：依照契約約定                          │
│利息：無                                        │
│遲延利息：無                                    │
│違約金：依照契約約定                            │
│債務人及債務額比例：賴徐乃、賴萬塗              │
│權利標的：所有權                                │
│設定權利範圍：4分之1                            │
│設定義務人：賴徐乃                              │
└────────────────────────┘
附表二：
┌────────────────────────┐
│土地標示：                                      │
│桃園縣桃園市○○段86、86-1地號                  │
├────────────────────────┤
│抵押權                                          │
│收件日期：民國76年    字號：桃字第020013號      │
│登記日期：民國76年07月08日                      │
│登記原因：設定                                  │
│權利人：黃千容                                  │
│債權額比例：全部                                │
│擔保債權總金額：本金最高限額新台幣50萬元        │
│存續期間：自76年06月30日至77年06月30日          │
│清償日期：依照契約約定                          │
│利息：無                                        │
│遲延利息：依照契約約定                          │
│違約金：依照契約約定                            │
│債務人及債務額比例：賴徐乃、賴萬塗              │
│權利標的：所有權                                │
│設定權利範圍：4分之1                            │
│設定義務人：賴徐乃                              │
└────────────────────────┘